【裁判字號】    95,交聲,5
【裁判日期】    950116
【裁判案由】    聲明異議
【裁判全文】
臺灣高雄地方法院交通事件裁定           95年度交聲字第5號
原處分機關  高雄市政府
異  議  人  甲○○
上列受處分人因聲明異議案件，對於高雄市政府94年11月15日所
為之處分（原處分：高市府交裁字第裁00-00000、13400 、1565
5 號），聲明異議，本院裁定如下：
    主  文
原處分撤銷。
甲○○不罰。
    理  由
一、原處分機關係以異議人即受處分人甲○○，分別於88年1月
    11日凌晨2 時1 分許、88年1 月22日凌晨零時19分許、88年
    2 月15日上午6 時14分許，駕駛車牌號碼XB-8189 號自用小
    客車，行經潮州台一線與二林路口闖紅燈，爰依道路交通管
    理處罰條例第53條之規定，各裁處罰鍰新台幣3 千6 百元，
    並限於94年12月15日前繳納。
二、按行政行為應受法律及一般法律原則之拘束；行政行為，非
    有正當理由，不得為差別待遇，行政程序法第4 條、第6 條
    分別定有明文。又平等原則為行政法之一般法律原則，係由
    憲法第7 條所衍生，也稱為禁止差別待遇原則，意指行政權
    的行使，不論在實體上或程序上，相同事件應為相同處理，
    非有合理的正當理由，不得為差別待遇，此落實在行政法之
    具體表現即同法第6 條之規定；並由憲法第7 條之平等原則
    亦導出「禁止恣意原則」意指在行政的領域裡，行政機關在
    作成決定之際，僅能依事理的觀點為行為，而且其所作成的
    一切處置，均應與其所擬規制的實際狀態相當，此處所謂之
    「恣意」是指任性，專斷毫無標準且隨個人好惡之決定，而
    禁止恣意原則，不僅禁止故意的恣意行為，復禁止任何客觀
    上違反憲法基本精神及事物本質行為，因此，所謂恣意，實
    際上等同於欠缺適當、充分之事理上理由。
三、次按違反道路交通管理事件行為人，未依規定自動繳納罰鍰
    ，或未依規定到案聽候裁決，處罰機關應於舉發違反道路交
    通管理事件通知單（下稱舉發通知單）送達2 個月內依標準
    表逕行裁決之，違反道路交通管理事件統一裁罰標準及處理
    細則（下稱處理細則）第44條第1 項定有明文。此項規定顯
    係主管機關即交通部與內政部為補充前揭道路交通管理處罰
    條例漏未對處罰機關於受理違反道路交通管理事件裁決時效
    所為之補充性質行政命令，然因該處理細則第44條第1 項並
    未規定處罰機關違反「2 個月」期間之規定時，有失權之效
    果，故解釋上該規定屬訓示之規定，惟處罰機關仍不得恣意
    違反上開「2 個月」之期間，如處罰機關遇有違反道路交通
    管理事件行為人，未依規定自動繳納罰鍰，或未依規定到案
    聽候裁決時，未依上開行政命令之規定於舉發通知單送達2
    個月內依標準表逕行裁決，乃竟無故延宕數年後始加以裁決
    ，致使受處分人對違規之事實有爭執時，因時間之經過，致
    無法即時、適時提出有利之證據，進而蒙受訴訟上重大之不
    利益，此顯非民主法治國家所當為，而處罰機關無故延宕達
    數年之後始逕行裁決之行為，即屬恣意行為。查本件原處分
    機關所為之裁決，由違規時間分別為88年1 月11日、1 月22
    日、2 月15日起，舉發通知單所載應到案日期分別88年3 月
    6 日、3 月10日、4 月7 日，乃至於裁決之日94年11月15日
    止，已逾6 年之久，有前揭卷附舉發通知單及違反道路交通
    管理事件裁決書各3 紙可稽，此顯逾上開處理細則第44條第
    1 項裁決期限之規定且屬情節重大，末經本院遍閱全卷亦難
    認原處分機關此番延宕有何正當、合理之理由，則原處分機
    關對異議人所為之裁決顯已違反行政程序法第6 條所揭櫫之
    平等原則而違反情節重大，其處分實難認為合法。
四、又按行政罰法業於94年1 月14日經立法院三讀通過，並經總
    統於94年2 月5 日公布，復依該法第46條之規定：「本法自
    公布後一年施行。」，雖行政罰法尚未公布施行，惟觀之行
    政罰法第27條第1 項規定：「行政罰之裁處權，因3 年期間
    之經過而消滅。」及參照該條立法意旨：「本條係有關行政
    罰裁處權時效之規定。按行政罰裁處權之行使與否，不宜懸
    之過久，而使處罰關係處於不確定狀態，影響人民權益，惟
    亦不宜過短，以免對社會秩序之維護有所影響，爰於第1 項
    定其消滅時效為3 年。第2 項並就時效之起算點加以明定，
    以杜紛爭。至行政罰之執行時效，則依行政執行法第7 條第
    1 項規定處理。」可知，公路主管機關對於違反道路交通管
    理事件行為人，其是否行使裁罰權，實不宜久懸不決，而使
    處罰關係處於不確定狀態，致影響人民權益。據此，雖行政
    罰法尚未施行，亦應援引該法第27條有關行政罰裁處權時效
    之立法意旨及其法理，以審酌主管機關之處分。綜上所述，
    原處分機關對本件之裁罰期限既違反主管機關所定處理細則
    第44條第1 項之規定，亦屬違反行政程序法第6 條所定平等
    原則之規定且情節重大，從而原處分機關對異議人所為之裁
    處，即非適法。
五、綜上所述，本件異議人之異議為有理由，應由本院撤銷原處
    分，另諭知異議人不罰，爰依道路交通案件處理辦法第20條
    ，裁定如主文。
中    華    民    國    95    年    1     月    16    日
                      交通法庭  法  官  戰諭威
以上正本證明與原本無異。
如不服本裁定應於送達後5日內向本院提出抗告狀。
中    華    民    國    95    年    1     月    16    日
                                書記官  林佳蓉


司法院資訊處製作；財團法人民間司法改革基金會備份。
